【裁判字號】    89,重上更(一),26
【裁判日期】    900807
【裁判案由】    返還不當得利
【裁判全文】
臺灣高等法院臺中分院民事判決  八十九年度重上更(一)字第二六號
      上  訴  人  乙○○
      訴訟代理人  丙○○
      被上訴人    甲○○
右當事人間返還不當得利事件，上訴人對於中華民國八十七年七月二十七日臺灣臺中
地方法院八十六年重訴字第六○八號第一審判決提起上訴，經最高法院第一次發回更
審，本院判決如左：
      主      文
上訴駁回。
第二審訴訟費用由上訴人負擔。
      事實及理由
一、本件上訴人經合法通知，無正當理由而未到庭，核無民事訴訟法第三百八十六條
    各款所列情形，爰依被上訴人之聲請，由其一造辯論而為判決。
二、本件被上訴人起訴主張：上訴人得知訴外人王勝男積欠被上訴人借款新臺幣（下
    同）五百七十五萬元，乃向被上訴人佯稱王勝男是其結拜兄弟，上訴人可全權代
    理王勝男，且其與王勝男共同投資紅豆杉生意，已分得位於臺中縣和平鄉○○段
    七五○、八六○、八六一、八八○、八八一、八八二、八八六、及八八七地號約
    九百坪土地之耕作權，每坪價約七千元，即將辦理公地放領，擁有耕作權之人將
    可順利取得所有權，被上訴人只要交付王勝男交付予被上訴人如原判決附表所示
    之支票九紙、及本票三紙，並再給付二百十一萬元，即可獲得上開九百坪土地之
    耕作權，上訴人為取信被上訴人，並出示其與訴外人林益照間之讓渡契約書，被
    上訴人信以為真，即於民國八十六年二月二十二日與上訴人簽訂耕作權讓受契約
    ，並交付上開之支票暨本票、及現金二百十一萬元予上訴人，惟上訴人於簽約後
    ，並未依約將系爭土地交付被上訴人，經催告後，上訴人帶被上訴人至台中縣龍
    井鄉某處農地，改稱系爭土地業經現耕作權人持以交換該農地，上訴人已無法交
    付系爭土地，雙方合意解除系爭土地耕作權受讓契約，並約定上訴人於八十六年
    三月二十五日前返還被上訴人上開之系爭支票、本票、及現金二百十一萬元，但
    至八十六年三月二十五日上訴人仍拒不返還，經向林益照求證，始知上訴人係以
    七百十萬元向林益照購買二甲四分之土地，且上訴人與林益照間讓渡契約亦因上
    訴人未付尾款而發生糾紛，林益照對農地交換一事亦表示未有所聞，按上訴人向
    被上訴人訛稱可受讓系爭土地耕作權時，並不知受讓人須符合原住民資格始得取
    得系爭土地耕作權，因之；上開給付並非不法原因而為給付，兩造所訂之耕作權
    讓受契約既已違反原住民係留地開發管理辦法第十五條第一項之規定，依民法第
    七十一條之規定應屬無效，上訴人自被上訴人處取得之上開金錢及票據，為無法
    律上之原因而受有利益，致被上訴人受有損害，爰依民法第一百七十九條不當得
    利規定，請求上訴人應返還被上訴人二百十一萬元，及自起訴狀繕本送達予上訴
    人之翌日即八十六年十一月二十日起至清償日止按年息百分之五計算之利息；及
    應將上開所示之支票、及本票返還被上訴人，如不能返還時，則應給付被上訴人
    五百七十五萬元，及自起訴狀繕本送達予上訴人之翌日即八十六年十一月二十日
    起至清償日止按年息百分之五計算之利息等語，原法院判決被上訴人全部勝訴，
    上訴人不服提起本件上訴，被上訴人於本院聲明，求為判決駁回上訴。
三、上訴人則以：系爭土地耕作權讓與契約，縱違反原住民保留地開放管理辦法第十
    五條第一項之規定而無效，然被上訴人於訂約時即知係原住民保留地不能受讓，
    卻仍為給付上開支票、本票及金錢，依民法第一百八十條第四款規定，被上訴人
    不得請求返還已交付之上開票據、及金錢，又兩造契約附記約定系爭土地待開發
    始分配耕作，故契約係於不能情形除去後始生效，不能謂違反強制規定，又系爭
    土地之前手林益照並非原住民，其可合法移轉土地予上訴人當非無效，被上訴人
    交付之支票並未由上訴人兌領取得款項，被上訴人請求上訴人給付票款，反形成
    被上訴人不當得利等語置辯。上訴人於提起上訴，於本院聲明求為判決：(一)原判
    決廢棄。(二)被上訴人在第一審之訴駁回。
四、被上訴人主張上訴人告知其可取得系爭土地之耕作權，兩造乃於八十六年二月二
    十六日簽訂系爭土地耕作權讓受契約書，並由其交付如原判決附表所示之支票九
    紙、本票三紙、及現金二百十一萬元予上訴人，然系爭土地之受讓人須符合原住
    民資格始得取得耕作權，上訴人迄今未能交付系爭土地，上開票據及現金亦未返
    還等情，業據被上訴人提出系爭土地登記簿謄本、及耕作權讓受契約書等件為証
    ，並為上訴人所不爭執，應信被上訴人此部分主張為真實，惟上訴人則以上開讓
    受契約附記已約定系爭土地待開發始分配耕作，足見契約係於不能情形除去後始
    生效，不能認違反強制規定，又縱違反規定而無效，此為被上訴人於訂約時即知
    之事實，卻仍為上開支票、本票及金錢之給付，自不得請求返還云云置辯，經查
    ：
  (一)系爭耕作權讓與契約之標的物係坐落台中縣和平鄉○○段七五○、八六○、八六
    一、八八○、八八一、八八二、八八六、及八八七地號之土地，而系爭土地為山
    坡地保育區，屬於山胞保留地，有上開土地登記簿謄本在卷可稽，依行政院頒布
    之原住民保留地開發管理辦法，係依山坡地保育利用條例第三十七條及八十九年
    一月二十六日修正公布前之農業發展條例第十七條第二項規定，授權制定之中央
    法規，該辦法第十五條第一項規定：「原住民取得原住民保留地之耕作權，地上
    權、承租權或無償使用權，除繼承或贈與於得為繼承之原住民、原受配戶內之原
    住民或三親等內之原住民外，不得轉讓或出租」，依此規定，山胞保留地耕作權
    之取得，僅限於原住民始得取得，旨在保障原住民之生活，限制非原住民取得，
    以充分落實保障原住民之權益，而被上訴人並非原住民，依該辦法並不能因受讓
    而取得系爭土地之耕作權，因此；兩造就系爭土地所訂立之讓受契約係違反強制
    規定，依民法第七十一條規定，應為無效。上訴人雖以上開讓受契約附記已約定
    系爭土地待開發始分配耕作，係於不能情形除去後始生效，不能認違反強制規定
    云云，惟查依該讓受契約之附記第一條係約定：「本件讓渡標的物經雙方簽約後
    生效，土地開發整地部分經雙方協議行之．．．」等語，由此記載，並未見兩造
    有約定系爭土地於不能情形除去後始為給付之情事，至於附記之第二項約定：系
    爭土地經開發後按讓受之坪數始分配耕作一節，則係兩造間對系爭土地讓受面積
    分配耕作之內部約定，難認兩造間有合意俟不能情形除去後始生效之約定，上訴
    人此部分所辯，與事實有間，自不足採。
  (二)按無法律上之原因而受利益，致他人受損害者，應返還其利益。民法第一百七十
    九條前段定有明文。被上訴人於簽訂系爭耕作權讓受契約後，依約交付上開之支
    票九紙、本票三紙、及現金二百十一萬元予上訴人，而系爭之耕作權讓受契約既
    因違反強制規定而無效，已如前述，上訴人無法律上之原因，受領上開之票據及
    現現金，依法自應返還。上訴人雖以該讓受契約縱違反規定而無效，惟被上訴人
    於訂約時即知，卻仍為上開之給付，自不得請求返還云云，惟為被上訴人所否認
    ，並以上訴人一開始即向其訛稱可受讓系爭土地耕作權時，被上訴人並不知受讓
    人須符合原住民資格始得取得系爭土地耕作權，其所為之上開給付並非不法原因
    而為等語，則上訴人自應對被上訴人明知為不法仍為給付，負積極舉証之責，惟
    上訴人並未為之，又按民法第一百八十條第四款規定：因不法之原因而為給付者
    ，不得請求返還，所謂不法原因係指給付之原因違反公共秩序或善良風俗而言，
    非謂凡違反強制或禁止規定之行為均屬之。蓋法律禁止或強制規定，或因國家政
    策考量之結果，若概指為不法原因之給付而謂已給付者不得請求返還，將有失衡
    平（最高法院八十一年度台上字第七四二號判決參照）。上訴人此部分所辯，亦
    無足取。
五、綜上所述，被上訴人本於不當得利法律關係，請求上訴人應返還二百十一萬元，
    及自起訴狀繕本送達之翌日即八十六年十一月二十日起至清償日止按年息百分之
    五計算之利息；及應將如原判決附表所示之支票及本票返還原告，如不能返還時
    ，則應給付被上訴人五百七十五萬元，及自起訴狀繕本送達之翌日即八十六年十
    一月二十日起至清償日止按年息百分之五計算之利息，為有理由，應予准許，原
    審以被上訴人請求，核屬有據，予以准許，核與法相符，上訴人猶執詞上訴，為
    無理由，應予駁回
六、本案事實已臻明確，兩造其餘攻擊防禦方法，不足以影響本判決結果，爰不一一
    論述，併此敘明。
據上論結：本件上訴為無理由，依民事訴訟法第四百四十九條第一項、第七十八條、
第四百六十三條、第三百八十五條第一項前段判決如主文。
中      華      民      國    九十      年      八      月      七      日
~B1民事第四庭審判長法  官  黃斐君
~B2                法  官  張鑫城
~B3                法  官  張浴美
右為正本係照原本作成。
如對本判決上訴，須於收受判決送達後二十日內向本院提出上訴書狀，其未表明上訴
理由者，應於提出上訴後二十日內向本院提出上訴理由書（須按他造人數附具繕本）
，並繳納送達用雙掛號郵票拾份（每份參拾肆元）。
上訴時應提出委任律師或具有律師資格之人之委任狀；委任有律師資格者，另應附具
律師及格證書及釋明委任人與受任人有民事訴訟法第四百六十六條之一第一項但書或
第二項（詳附註）所定關係之釋明文書影本。
~B                書記官  郭振祥
中      華      民      國    九十      年      八      月      八      日
附註：
民事訴訟法第四百六十六條之一（第一項、第二項）
對於第二審判決上訴，上訴人應委任律師為訴訟代理人。但上訴人或其法定代理人具
有律師資格者，不在此限。
上訴人之配偶、三親等內之血親、二親等內之姻親，或上訴人為法人、中央或地方機
關時，其所屬專任人員具有律師資格並經法院認為適當者，亦得為第三審訴訟代理人
。
                                                                        Ｙ


司法院資訊處製作；財團法人民間司法改革基金會備份。
